【裁判字號】    92,抗,191
【裁判日期】    921216
【裁判案由】    誣告
【裁判全文】
臺灣高等法院高雄分院刑事裁定                      九十二年度抗字第一九一號
    抗  告  人
    即自訴人    乙○○
                丙○○○
    被      告  甲○○○
右抗告人因被告誣告案件，不服臺灣高雄地方法院九十二年度自字第八十號中華民國
九十二年五月二十日第一審裁定，提起抗定，本院裁定如左：
      主  文
抗告駁回。
      理  由
一、抗告意旨略以：原審以被告提起告訴時，並不確定所有權為被告或自訴人所有，
    以此認定被告無虛構誣告之故意，不可以誣告罪相繩，惟被告在九十年十一月二
    十七日刑事告訴狀稱「被告（即自訴人）：：還用鐵牆板封住我後面土地侵占六
    吋」，此土地並非一四０地號土地，被告虛構其草衙一路五十號後面六吋土地為
    自訴人侵占，當然有法定誣告罪之構成云云。
二、本案抗告人提起自訴意旨略以：坐落於高雄市○鎮區○○段一四○號土地（面積
    為十一平方公尺，下稱系爭土地）係自訴人丙○○○所有，被告明知上情，且知
    自訴人並無竊佔、妨害自由及恐嚇犯行，竟於民國九十年十一月二十七日具狀，
    以：(一)被告（即自訴人）丙○○○、乙○○為夫妻關係，共同意圖為自己不法所
    有，以斜面的方式，竊佔告訴人（即被告）所有高雄市前鎮區○○○路五十號房
    屋後面之六吋水溝地；(二)九十年十一月間，告訴人（即被告）整修前開房屋時，
    被告二人（即自訴人）除百般阻擾外，復在系爭土地砌起磚牆、鐵牆，致告訴人
    前開房屋後面巷道遭封閉，使修繕工人無法通過系爭土地工作，工程無法進行；
    (三)同時，被告（即自訴人）二人並威脅工人黃金龍不可承作前開房屋修繕工程，
    且以相同金錢請該工人不要施作；等為由，向臺灣高雄地方法院檢察署提起告訴
    ，嗣於九十一年十月十六日，該案件經檢察官以九十一年度偵字第一○○九一號
    為不起訴處分等情。因認被告涉犯刑法第一百六十九條誣告罪嫌。
三、原審裁定駁回自訴人之自訴，其理由略以：
  (一)自訴人丙○○○、被告間關於確認系爭土地所有權存在事件，於八十九年三月十
    四日，經原審高雄簡易庭以八十六年度雄簡字第一四三九號判決自訴人丙○○○
    勝訴（即系爭土地為自訴人丙○○○所有），嗣被告不服提起上訴，再經原審於
    九十年十一月二十日，以八十九年度簡上字第一六四號判決駁回上訴確定等情，
    業據原審依職權調取原審法院八十九年度簡上字第一六四號民事案卷核閱屬實，
    是系爭土地為自訴人丙○○○所有，應可確定，被告認自訴人竊佔系爭土地、妨
    害自由，並提起告訴，尚有未恰。惟依八十九年度簡上字第一六四號案卷內容所
    示，該判決雖於九十年十一月二十日宣示，但被告並未到庭聆判，而該判決書於
    九十年十一月三十日始由被告訴訟代理人吳惠玲律師收受，由於在此期間內，被
    告是否電詢判決結果，原審民事庭琢股書記官史華齡已不復記憶，有辦理刑案電
    話查詢登記表可參，故依現存卷證資料，應認被告於其訴訟代理人收受判決書，
    始知判決內容。又九十年十一月二十七日，被告提起告訴時，因前開判決書尚未
    送達，故被告不知判決內容，無法得知系爭土地已判歸自訴人丙○○○所有，則
    當時被告主觀上仍認系爭土地為其所有，其見自訴人於系爭土地砌起磚牆、鐵牆
    ，乃基於防衛自身權利之意思而提起告訴，尚難認有故意虛構事實而陷人於罪之
    情形，與誣告罪之構成要件不符。
  (二)另證人即被告僱傭之工人黃金龍證稱：伊承包被告房屋（即高雄市前鎮區○○○
    路五十號）修建工程，範圍包括整修、屋後增建部分，因圍牆拆除後方可增建，
    故其依被告指示拆除圍牆，惟伊執行拆除時，自訴人就上前阻止，表示圍牆是他
    的，當時自訴人臉色並不是很好等語明確。準此，因自訴人確曾阻止證人黃金龍
    拆除圍牆，是被告關於該部分之告訴事實，已非虛構；又因自訴人阻止拆牆時，
    臉色並非很好，且自訴人、被告間就系爭土地纏訟多年，在此情形下，當時氣氛
    應非良好，雙方（只自訴人及被告）態度勢必強硬，於爭執中，說話語氣難免衝
    動、失去理性，而被告不諳法律，認自訴人阻止證人黃金龍拆牆，且語多強硬，
    即屬威脅，應屬誤解，主觀上尚難有虛構誣告之故意，亦與誣告罪之構成要件不
    符。
  (三)至被告於告訴時陳述：自訴人以相同金錢，請證人黃金龍不要施作等語（詳臺灣
    高雄地方法院檢察署九十一年度他字第一九一五號第十六頁），固與證人黃金龍
    於本院證述：自訴人未表示以相同價格請其不要施作，且伊雖至被告房屋隔壁施
    工，但屋主姓劉，非自訴人等語（詳原審九十二年五月十六日訊問筆錄）不符。
    惟被告縱所述不實，自訴人亦不因該事實而有成立犯罪之可能、危險，尚難因被
    告所述不實，而有誣告罪嫌。此外，復查無其他積極證據足以證明被告有何上開
    犯行，其犯罪嫌疑尚有不足；等為其論據。
四、按法院或受命法官於自訴案件第一次審判期日前訊問及調查結果，如認為案件有
    刑事訴訟法第二百五十二條至第二百五十四條之情形者，得以裁定駁回其自訴；
    刑事訴訟法第三百二十六條第三項定有明文。又刑法之誣告罪，以意圖他人受刑
    事或懲戒處分，向該管公務員誣告為構成要件，故該項犯罪，不特須指出其具體
    事實，足以使人受刑事或懲戒處分，且須明知其為虛偽，具有故意構陷之情形始
    能成立，如對於事實有所誤認，即缺乏此種意思條件，自難令負誣告責任；而告
    訴人所訴事實，不能證明其係實在，對於被訴人為不起訴處分確定者，是否構成
    誣告罪，尚應就其有無虛構誣告之故意以為斷，並非當然可以誣告罪相繩，最高
    法院二十二年度上字第三三六八號、五十九年度臺上字第五八一號著有判例。經
    查原裁定就被告甲○○○不構成誣告罪責，已分別敘明理由，經核並無違誤，自
    訴人雖以前詞指摘原裁定不當，惟查一般人對「侵佔」、「竊佔」法律用語之區
    別，並非十分清楚，且對土地面積，若非經測量機關測量，憑主觀認知亦常有差
    距，被告提出告訴狀固有記載「他們還在牆上做鐵架用鐵網圍住，還用鐵牆板封
    住，把我後面土地侵佔六吋」等語，惟被告甲○○○於九十一年六月二十四日偵
    查中，經檢察官訊問時，答稱「（告竊佔是那地號土地？）他用牆圍住我土地」
    、「（所稱被竊佔地是否為仁愛路一四０號只有十一平方公尺土地？）是」、「
    （但那塊地法院已經判決確定，是丙○○○的，為何還告？）對啊」、「（現在
    對竊佔的罪名是否不爭執？）我不爭執」等語，此業據本院調閱臺灣高雄地方法
    院檢察署九十一年度偵字第一００九一號竊佔等案偵查卷宗屬實；是被告甲○○
    ○告訴狀中所載「侵佔六吋土地」，其本意實即指自訴人竊佔仁愛段一四０地號
    之十一平方公尺之土地已甚為明確，殊不能以告訴人狀所載不同，即認為二件事
    情，而原審就被告甲○○○告訴人狀中所指自訴人竊佔土地部分，已詳敘被告當
    時尚不知原審民事庭判決內容，主觀上仍認屬其所有所致，對照前揭偵訊筆錄，
    被告甲○○○經檢察官訊以已經判決確定即稱「不爭執」等情以觀，原審前開認
    定並無不當；從而自訴人抗告意旨指摘原裁定不當，為無理由，應予駁回。
據上論結，應依刑事訴訟法第四百十二條，裁定如主文。
中      華      民      國    九十二    年     十二     月      十六    日
                              臺灣高等法院高雄分院刑事第五庭
                                  審判長法官  吳水木
                法官  洪慶鐘
                                        法官  趙文淵
右正本證明與原本無異。
不得再抗告。
                                  法院書記官  吳新貞
中      華      民      國    九十二    年    十二      月      十六    日


司法院資訊處製作；財團法人民間司法改革基金會備份。
